臺灣高等法院臺中分院民事判決　100年度上字第99號
上　訴　人　陳國煜
訴訟代理人　王士銘律師
複　代理人　林伸全律師
被　上訴人　李易達
訴訟代理人　陳榮昌律師
上列當事人間請求土地所有權移轉登記事件，上訴人對於民國
100年1月31日臺灣南投地方法院99年度訴字第333號第一審判決
提起上訴，本院於民國100年7月5日言詞辯論終結，判決如下：
    主  文
原判決廢棄。
被上訴人在第一審之訴駁回。
第一、二審訴訟費用由被上訴人負擔。
    事實及理由
一、被上訴人起訴主張：
(一)被上訴人於民國（下同）94年6月14日向上訴人買受坐落南
    投縣埔里鎮○○○段289地號面積0.076025公頃土地（下稱
    系爭土地），並訂立不動產買賣契約書（下稱系爭契約），
    約定價款新台幣（下同）171萬元，契約成立同時由被上訴
    人給付上訴人定金21萬元，其餘尾款150萬元，則由被上訴
    人存入訴外人即代書余佳樺之銀行帳戶內，約定於產權移轉
    登記完畢後，由余佳樺將款項給付上訴人，上訴人同時將買
    賣標的物點交予被上訴人等內容。被上訴人除於簽約時給付
    定金21萬元予上訴人之外，當日並將尾款150萬元存入余佳
    樺之銀行帳戶，已依約將價款全部付清。詎上訴人拒不辦理
    所有權移轉登記。上訴人雖謂其係遭被上訴人脅迫而成立買
    賣契約，並主張撤銷契約云云，惟本件係上訴人拍定臺灣南
    投地方法院（下稱南投地院）93年度執字第5080號清償債務
    事件拍賣之系爭土地，並已辦畢系爭土地之所有權移轉登記
    為上訴人所有，聲請執行法院點交，於94年6月13日勘驗期
    日，在系爭土地所在，於執行法官、書記官、執達員、派出
    所警員及地政事務所測量員前，上訴人及其母親即訴外人陳
    劉阿葉當面表明願以上開價款將系爭土地出賣予被上訴人，
    兩造隨即同往余佳樺代書處簽約，因余佳樺表示需土地謄本
    及資料應於翌日補齊再簽，雙方乃於翌日即同年6月14日簽
    立契約，並無脅迫可言，並有證人余佳樺為證。被上訴人爰
    依買賣契約，請求上訴人完成物權行為。並聲明：上訴人應
    將系爭土地辦理所有權移轉登記予被上訴人。
(二)對上訴人抗辯之陳述：
  1.因被上訴人已依約交付價金171萬元，其中150萬元係依契約
    約定交付余佳樺，故上訴人如欲依系爭契約第10條約定解除
    契約，應返還171萬元，且應再給付違約金171萬元，始得解
    除契約。
  2.前揭解除契約條款並無履行期之約定，自應依誠信原則為之
    ，非可任由上訴人隨興決定給付違約金解約。本件契約於94
    年6月14日成立，上訴人遲至100年間始再提存42萬元，而主
    張契約業已解除。姑不論提存金額是否符合契約約定，僅以
    時間而論，契約第4條約定94年6月15日由余佳樺辦理移轉登
    記，上訴人違約後遲不依約解除，被上訴人認上訴人非欲解
    除，已視土地為其所有在其上所有房屋投入鉅額資金，上訴
    人始於6年後解約，將致被上訴人遭受重大損失，顯有背於
    誠信原則，自屬無效。且上訴人在二審才提出新的攻擊防禦
    方法。
二、上訴人則以：
(一)上訴人係遭被上訴人恐嚇脅迫始簽訂系爭契約，已對被上訴
    人為撤銷契約之意思表示：
  1.上訴人自南投地院拍定取得系爭土地後，法院於94年6月13
    日在系爭土地為點交程序時，被上訴人當場糾集數十位不明
    人士在場，以強暴脅迫逼使上訴人出售系爭土地，故當日未
    完成點交，且當日被上訴人要求上訴人出售系爭土地，上訴
    人未同意，被上訴人又要求上訴人隔日至余佳樺處簽約，翌
    日即94年6月14日上訴人不理會被上訴人之請求，未至余佳
    樺處，被上訴人竟打電話脅迫上訴人，對上訴人表示：你趕
    快賣一賣，不然我要處理等語，上訴人因此心生畏懼，遂委
    由上訴人母親陳劉阿葉前往余佳樺處簽訂系爭契約。
  2.被上訴人除對上訴人施以強暴脅迫外，更於其所有物體上噴
    以紅色警告字體「要玩命的來動看看」、「此地有嚴正糾紛
    請勿自找麻煩」及「不怕麻煩的人…才來」，足證被上訴人
    除有對上訴人施以言語之恐嚇脅迫外，尚有恐嚇脅迫之實際
    行為存在。
  3.上訴人倘非受脅迫而簽約，豈會在未能獲得任何利益之情形
    下，立即以拍定系爭土地之同等價額出售予被上訴人？如此
    交易行為顯不符合一般人之日常生活經驗；故上訴人係遭被
    上訴人以暴力脅迫方式簽訂系爭契約，並已於94年6月間以
    台中民權路郵局第6942號（下稱6942號）存證信函對被上訴
    人為撤銷其所為買賣之意思表示，已到達被上訴人收受。
(二)上訴人已返還被上訴人已付之價金21萬元，及給付違約金21
    萬元，依系爭契約第10條約定，系爭契約已解除：
  1.系爭契約第10條後段約定「而甲方（即上訴人，下同）不履
    行本契約義務時，願將所受之定金退還乙方（即被上訴人，
    下同），並應給付同額現金與乙方充為處罰違約金，本契約
    即為自然解除之」之內容觀之，應認賣方即上訴人有不附理
    由之解約權，且不以他造同意為必要。
  2.上訴人已收受之價金僅有定金21萬元，並非171萬元，依系
    爭契約第3條約定觀之，本件價金餘款150萬元存入余佳樺之
    銀行帳戶，係為被上訴人之利益計算，上訴人並非得任意領
    取該筆款項，必俟上訴人將買賣標的物所有權移轉登記予被
    上訴人後，上訴人始得領取該筆價金。上訴人於簽約後，已
    主張撤銷或解除買賣契約，並未將系爭土地所有權移轉登記
    予被上訴人，亦未領取該價金餘款150萬元。
  3.上訴人於收受定金後，即向被上訴人為撤銷之意思表示，且
    退還定金21萬元，因被上訴人拒不收受，上訴人方於94年6
    月23日（上訴人誤為97年6月23日）將之交由余佳樺代收，
    希望由余代書交還被上訴人，惟被上訴人拒不領回。上訴人
    再於100年2月14日以存證信函連同1紙21萬元之支票於同年
    月15日寄達被上訴人，嗣被上訴人以存證信函將該紙支票退
    還上訴人，因其拒收，上訴人乃於同年2月23日將系爭21萬
    元提存於南投地院提存所（案號100年存字第83號），提存
    所已依法通知被上訴人。嗣上訴人再就另筆21萬元辦理提存
    （案號100年存字第128號），並由提存所依法通知被上訴人
    。則上訴人業已返還被上訴人已付之價金21萬元，及給付違
    約金21萬元，依系爭契約第10條約定，本契約即已解除。
(三)被上訴人對系爭土地目前仍是荒廢，和94年間狀況相同，被
    上訴人並沒有投入資金及設備，上訴人在94年6月3日就有向
    被上訴人為解除契約的意思表示，上訴人解除契約並未違反
    誠信原則，亦無不行使權利而造成失權的效果。
(四)上訴人解除契約之主張，應該只是當事人和法院就契約第10
    條的解釋不同，應該可以允許上訴人在二審提出等語置辯。
三、原審判決上訴人應將系爭土地辦理所有權移轉登記予被上訴
    人，上訴人提起上訴，聲明：原判決廢棄，被上訴人在第一
    審之訴駁回。被上訴人聲明：駁回上訴。
四、本件爭點整理及簡化結果如下：
(一)兩造不爭執事項：
  1.兩造在94年6月14日簽立系爭契約，由被上訴人向上訴人買
    受系爭土地，並由上訴人之母陳劉阿葉代理上訴人簽約，買
    賣價金為171萬元，簽約同時，由被上訴人給付上訴人定金
    21萬元，其餘價款150萬元，兩造合意由被上訴人存入余佳
    樺代書設於臺中商銀之帳戶，於產權移轉登記完畢後，由余
    佳樺將150萬元給付上訴人，上訴人同時將系爭土地點交予
    被上訴人。
  2.上訴人於94年6月23日退還定金21萬元予余佳樺，由余佳樺
    暫時存入其臺中商銀帳戶。
  3.上訴人於94年6月間以6942號存證信函撤銷其與被上訴人間
    就系爭土地所為買賣之意思表示，已到達被上訴人。被上訴
    人於94年6月間以第00209號存證信函函復上訴人。
  4.上訴人另於100年2月14日以存證信函連同1紙21萬元之支票
    於同年月15日寄達被上訴人，嗣被上訴人以存證信函將該紙
    支票退還上訴人。上訴人再於同年2月23日將系爭21萬元提
    存於南投地院提存所（案號100年存字第83號），提存所已
    依法通知被上訴人。
  5.上訴人另於100年4月18日再將另21萬元提存於南投地院提存
    所（案號100年存字第128號），提存所已依法通知被上訴人
    。
(二)本件爭執事項如下：
  1.上訴人是否受脅迫而與被上訴人簽訂系爭買賣契約？上訴人
    主張撤銷買賣契約，有無理由？
  2.系爭契約是否已合法解除？
五、查本件被上訴人主張其於94年6月14日向上訴人買受系爭土
    地，並訂立系爭契約，約定價款171萬元，契約成立同時由
    被上訴人給付上訴人定金21萬元，其餘尾款150萬元，則由
    被上訴人存入余佳樺之銀行帳戶內，約定於產權移轉登記完
    畢後，由余佳樺將餘款150萬元給付上訴人，上訴人同時將
    買賣標的物點交予被上訴人等內容；且被上訴人除於簽約時
    給付定金21萬元予上訴人之外，當日並將尾款150萬元存入
    余佳樺銀行帳戶內等事實，為上訴人所不爭執，並有系爭契
    約書為證，堪信屬實。又被上訴人主張系爭土地係上訴人由
    法院拍定，於法院點交勘驗期日94年6月13日之翌日即同年
    月14日與被上訴人簽立系爭買賣契約，此亦為上訴人所不爭
    執，亦可信屬實。
六、本件被上訴人係依買賣契約，請求上訴人將系爭土地辦理所
    有權移轉登記予被上訴人。上訴人則抗辯：其係受被上訴人
    脅迫而簽立系爭契約，已撤銷出賣之意思表示；且其已依系
    爭契約第10條約定退還定金21萬元及給付違約金21萬元予被
    上訴人，系爭契約業已解除云云。經查：
(一)按因被詐欺或被脅迫，而為意思表示者，表意人得撤銷其意
    思表示，民法第92條第1項前段有明文。所謂因被脅迫而為
    意思表示，係指因相對人或第三人以不法危害之言語或舉動
    加諸表意人，使其心生恐怖，致為意思表示而言。當事人主
    張其意思表示係因被脅迫而為之者，應就其被脅迫之事實，
    負舉證之責任。
  1.上訴人抗辯：伊聲請法院點交，惟於法院勘驗期日受被上訴
    人脅迫，致未完成點交；且系爭土地上之物體有噴以「要玩
    命的來動看看」、「此地有嚴正糾紛請勿自找麻煩」及「不
    怕麻煩的人…才來」等文字，可證其因受脅迫始與被上訴人
    簽約等語，另證人即上訴人之母陳劉阿葉於原審證稱：94年
    6月13日法院點交日，被上訴人帶了一群小孩，身上都有刺
    青，看了都會害怕，連法院人員都躲在一邊，所以當時無法
    完成點交，也無法製作筆錄，當場就解散了，點交當日上訴
    人沒有在場等語（見原審卷第56-57頁）。經查，上訴人主
    張系爭土地上之物件遭人噴以「要玩命的來動看看」、「此
    地有嚴正糾紛請勿自找麻煩」及「不怕麻煩的人…才來」等
    文字，固據上訴人提出照片為證（見原審卷42頁），惟查系
    爭強制執行事件之執行債務人即系爭土地原所有人為「李鈺
    堂」，並非被上訴人，此有執行筆錄附於原審卷可證，且上
    訴人並未舉證證明該噴漆係上訴人或其授權他人所為，自不
    得以現場有該噴漆文字之存在即據以證明上訴人係遭被上訴
    人脅迫而同意簽約。且經原審依職權調閱南投地院93年度執
    字第5080號執行案件審閱結果，94年6月13日執行人員履勘
    時製有執行筆錄，並記載：「買受人陳國煜（即上訴人）會
    同地政人員測定界址，第三人李奇龍在場，告以本日執行要
    旨。法官諭請地政人員測定界址。一、第三人李易達（即被
    上訴人）願以171萬向買受人陳國煜買受紅瓦厝段289地號土
    地（即系爭土地），買受人願照前開價額賣予第三人李易達
    前開土地。二、買受人請求延緩本日之執行。法官諭本日執
    行延緩執行。」，故證人所述當日未製作筆錄乙節，及上訴
    人未於94年6月13日在場等情，均與事實不符，其證言之真
    實性已非無疑；證人陳劉阿葉亦未證述陪同被上訴人在場之
    人有何強暴脅迫之行為，且上訴人如有遭受被上訴人脅迫之
    情事，依常理判斷，當可當場向執行人員或在場之員警表示
    或請求協助，然依前開執行筆錄所載，被上訴人當時即陳稱
    願以171萬元向上訴人買受系爭土地，上訴人亦願依該價額
    出售系爭土地予被上訴人，當日未能完成執行程序，復係因
    上訴人請求延緩執行所致，是本件不能證明上訴人係受被上
    訴人脅迫而同意出賣系爭土地。
  2.再參以證人即兩造委託辦理系爭土地移轉登記之代書余佳樺
    在原審審證稱：「（問：去被上訴人家的時候有無其他人在
    場？上訴人方有幾人到場？）在場有四、五個人，我知道上
    訴人的母親有在場，被上訴人有在場，其他的人我不認識。
    」、「（問：簽約當日情形如何？）當日兩造各自到場，忘
    了何人先到，兩造在場的時候口氣還好，講到價金的支付方
    式沒有很平和，因為賣方要求一次付清，買方也覺得一次付
    清也不放心，後來賣方要求把價金放在我的戶頭，由我提供
    臺中商銀的帳戶給他們。」、「（問：兩造各有幾人到場？
    ）被上訴人有他的姊夫和堂姊妹到場，大概有三人。上訴人
    有他母親和姐姐到場，因為時間久了，印象不是很清楚，是
    由媽媽代為簽約。」、「（問：簽約過程、時間多長？）差
    不多一個小時，主要是談價金的支付方式。」、「（問：契
    約內容是否證人所製作？）是。」、「（問：契約當中有無
    看到上訴人母親受脅迫？）簽約當日沒有，其他時候我也沒
    有看到。」。則兩造先於94年6月13日執行時向執行人員表
    達願以171萬元買賣系爭土地之意願，復於翌日即94年6月14
    日前往證人余佳樺處簽約，依證人余佳樺證述之簽約過程，
    被上訴人並未對上訴人實施脅迫行為。證人余佳樺雖證稱：
    簽約日上午7、8點，上訴人母親前來表示不想簽約、有受到
    脅迫，伊則表示不想賣中午就不要來簽約，上訴人母親則稱
    已經講好，她也會害怕，中午一時許，上訴人母親有來簽約
    等語，惟證人余佳樺聽聞自陳劉阿葉之內容並未說明其所指
    受脅迫之具體狀況，且證人余佳樺亦明白告知無出售意願即
    無需到場簽約等語，是上訴人於簽立書面契約前，尚有充裕
    時間考慮是否出售系爭土地，倘果有脅迫情事，亦可依法律
    請求相關人士協助，然其除委託陳劉阿葉如期前往與被上訴
    人簽約外，並依系爭契約約定提出印鑑章、權狀正本、印鑑
    證明等文件交予余佳樺辦理移轉登記，亦經證人余佳樺證述
    明確（見原審卷第62頁），足證上訴人係出於自由意志而決
    定簽訂系爭契約，不能證明其受脅迫而為同意出賣之意思表
    示。
  3.上訴人雖又辯稱：依常情若非上訴人遭被上訴人恐嚇脅迫，
    上訴人豈會在未能獲得任何利益之情形下，而立即以拍定之
    同等價額出售給被上訴人云云。惟查，上訴人向法院拍定系
    爭土地後，何以同意以原價出賣予被上訴人，可能出於因認
    為點交不順利或基於其他理由，但並不能據以證明係受脅迫
    而同意簽約，故上訴人此項所辯，亦不足採。
  4.綜上，本件尚不能證明上訴人係受被上訴人脅迫而簽訂系爭
    契約，則上訴人援引民法第92條第1項前段規定撤銷其出賣
    系爭土地之意思表示，不生撤銷契約之效力。
(二)系爭契約第10條約定：「甲方不履行本契約義務時，願將所
    受價金退還乙方，並應給付同額現金與乙方充作處罰違約金
    ，本契約即為自然解除之。」，此有系爭契約書可稽，則上
    訴人如將所受價金退還被上訴人，並給付同額現金予被上訴
    人，系爭契約即發生解除之效力。
  1.查系爭契約第3條除約定：本契約成立同時，被上訴人付給
    上訴人定金21萬元，由上訴人收訖等語外，另約定雙方合意
    其餘尾款150萬元，由被上訴人存入余佳樺台中商銀帳戶內
    ，於產權移轉登記完畢後，余佳樺應將前述款項給付上訴人
    ，上訴人同時將本買賣標的點交予被上訴人等語，且兩造亦
    不爭執被上訴人係依約將價金餘款150萬元存入余佳樺提供
    之銀行帳戶，則依前揭約定，須於系爭土地所有權移轉登記
    完畢予被上訴人後，上訴人始有受領尾款150萬元之權利，
    故上訴人僅受領定金21萬元，尚未受領尾款150萬元，則依
    系爭契約第10條之約定，倘上訴人將所受價金21萬元，及給
    付同額現金21萬元充作處罰違約金，系爭契約即為解除。被
    上訴人抗辯上訴人應返還價金171萬元並再給付同額違約金
    ，契約始得解除，尚屬無據。
  2.按債權人受領遲延，或不能確知孰為債權人而難為給付者，
    清償人得將其給付物，為債權人提存之，民法第326條定有
    明文。查上訴人曾於97年2月22日以台中大全街郵局170號存
    證信函通知被上訴人稱：上訴人願退還所受定金21萬元，並
    願再給付21萬元作為處罰違約金予被上訴人，以解除兩造之
    買賣契約，希被上訴人前往余佳樺處領取上訴人返還之定金
    21萬元及違約金21萬元，否則上訴人依法辦理提存等語，惟
    被上訴人收受後，於97年2月27日以埔里第三市場郵局9號存
    證信函回覆略以：倘上訴人不願履行契約義務，應返還之金
    額為171萬元，應給付之違約金亦為171萬元云云，有上訴人
    提出之上開存證信函2件為證（見原審卷39-41頁、本院卷第
    22-23頁）。又上訴人主張其於100年2月14日以埔里郵局22
    號存證信函連同1紙21萬元之支票於同年月15日寄達被上訴
    人，嗣被上訴人於同年2月16日以埔里南光郵局15號存證信
    函將該紙支票退還上訴人，因其拒收，上訴人乃於同年2月
    23日將系爭21萬元提存於南投地院提存所（案號100年存字
    第83號），提存所已依法通知被上訴人；嗣上訴人再就另筆
    21萬元於100年4月18日辦理提存（案號100年存字第128號）
    ，並由提存所依法通知被上訴人等語，業據上訴人提出上開
    存證信函2件、提存書2件、國庫存款收款書2件為證（見本
    院卷24-28頁、45-48頁），並為被上訴人所不爭執，堪信屬
    實，則上訴人因被上訴人拒絕受領，而以清償提存方式返還
    被上訴人已收價金21萬元，及給付同額之違約金21萬元，依
    系爭契約第10條約定，系爭契約應已生解除之效力。
(三)被上訴人雖抗辯上訴人違約後遲不依約解除，被上訴人認上
    訴人非欲解除，已視土地為其所有在其上所有房屋投入鉅額
    資金，上訴人始於6年後解約，將致被上訴人遭受重大損失
    ，顯有背於誠信原則，且上訴人在二審才提出新攻擊防禦方
    法云云。惟均為上訴人否認，經查：
  1.上訴人主張其於94年6月間即已向被上訴人為撤銷契約意思
    表示，業經被上訴人於同年月27日收受，並發函回復上訴人
    ，有其提出上訴人6942號存證信函及被上訴人之埔里郵局20
    9號存證信函各1件附卷可證（見原審卷27-38頁），且上訴
    人並於97年2月22日以存證信函通知被上訴人解除契約之意
    思表示，已如前述理由所述；證人余佳樺復於原審證稱：當
    時被上訴人要求移轉土地，上訴人表示想要解約，上訴人除
    了還21萬元外，另外願意賠償21萬元，但是被上訴人表達要
    移轉土地，被上訴人說如果要解約，也要賠償171萬元，因
    為他認為已經付了171萬元等語（見原審卷62頁），是可證
    上訴人自94年6月14日簽約後即陸續主張撤銷或解除契約，
    且不願將系爭土地所有移轉登記予被上訴人，惟兩造迄未能
    解決該糾紛，被上訴人因而提起本件訴訟，是上訴人在簽約
    後，起訴前均一再爭執契約效力，並無以自己行為使被上訴
    人相信上訴人願履行契約義務之情形，則上訴人於本訴中依
    系爭契約條款抗辯契約已解除等情，係依法行使權利，並無
    違反誠信原則之情形，被上訴人此項抗辯，即不可採。
  2.再查，上訴人於原審即已抗辯其得撤銷系爭契約，或退還已
    收價金及賠付違約金以解除系爭契約等語（見原審卷21-23
    頁、44頁），至於其於二審再陳稱其已就前揭2筆21萬元之
    款項辦理清償提存云云，係就發生於原審言詞辯論終結後之
    事實為陳述，且係就原審已提出之攻擊防禦方法為補充，核
    與民事訴訟法第447條第1項第2、3款規定無違，應准許其提
    出，被上訴人此部分抗辯，亦無可採。
(四)綜上所述，系爭契約業已解除而不存在。從而，被上訴人依
    系爭契約之法律關係，請求上訴人應將系爭土地辦理所有權
    移轉登記予被上訴人，即無理由，不應准許。原審未及查明
    ，而為上訴人敗訴之判決，即有未合。上訴意旨指摘原判決
    不當，求予廢棄改判，為有理由。自應由本院予以廢棄改判
    ，如主文第二項所示。
七、據上論結，本件上訴為有理由，依民事訴訟法第450條、第
    78條，判決如主文。
中    華    民    國   100    年    7    月    19    日
                民事第七庭    審判長法  官  饒鴻鵬
                                    法  官  李平勳
                                    法  官  張瑞蘭
以上正本係照原本作成。
如對本判決上訴，須於收受判決送達後20日內向本院提出上訴書
狀，其未表明上訴理由者，應於提出上訴後20日內向本院提出上
訴理由書（須按他造人數附具繕本）。
上訴時應提出委任律師為訴訟代理人之委任狀。具有民事訴訟法
第466條之1第1項但書或第2項之情形為訴訟代理人者，另應附具
律師及格證書及釋明委任人與受任人有該條項所定關係之釋明文
書影本。如委任律師提起上訴者，應一併繳納上訴審裁判費。
                                    書記官  康孝慈
中    華    民    國   100    年    7     月    20    日
                                                      Ｓ